臺灣高等法院刑事判決　　　　　　　　95年度上易字第2414號
上　訴　人
即　被　告　甲○○
　　　　　　　　　　　號2樓
選任辯護人　高明德律師
上列上訴人因背信等案件，不服臺灣士林地方法院95年度易字第
32號，中華民國95年9月5日第一審判決（聲請簡易判決處刑案號
：臺灣士林地方法院檢察署94年度調偵字第160號），提起上訴
，本院判決如下：
    主  文
原判決關於甲○○部分撤銷。
甲○○無罪。
    理  由
一、公訴意旨略以：黃慶鴻（經原審判處有期徒刑4月確定）係
    設在高雄市○○區○○路60號8樓「允聯企業有限公司」（
    以下簡稱允聯公司）負責人，為該公司所僱用之員工投保勞
    工保險及全民健康保險並繳付保險費為其附隨業務，明知甲
    ○○並未在允聯公司就業及領薪，竟與甲○○基於意圖為甲
    ○○不法利益及行使登載不實事項於職務上作成文書之概括
    犯意聯絡，於民國92年3月間，在允聯公司之「勞工保險加
    保申報表、全民健康保險第1、2、3類保險對象投保申報表
    」（以下簡稱「勞健保加保申報表」）上，登載「被保險人
    甲○○、眷屬：森下直子，勞保月投保薪資：新臺幣（下同
    ）1 萬6500九，全民健康保險投保金額：1 萬6500元」、「
    合於健保投保規定之原因：就職、日期：92年3月31日」等
    不實事項，登載於其職務上作成之「勞健保加保申報表」上
    ，再持該勞健保加保申報表，分別向住在臺北市○○○路○
    段4號之保險人即勞工保險局（以下簡稱勞保局）、位在臺
    北市○○區○○路3段140號之保險人即中央健康保險局（以
    下簡稱健保局），辦理勞工保險及健康保險，而為違背其任
    務之行為，勞保局及健保局之承辦人員即據上開勞健保加保
    申請表准予投保，並於同年月31日起發生勞工保險及健康保
    險之效力，投保單位允聯公司因此按被保險人甲○○上開申
    報之月薪資額，依投保薪資分級表之規定負擔被保險人甲○
    ○之勞工保險費、甲○○及其配偶森下直子之健康保險費，
    致生損害於投保單位允聯公司之財產及保險人勞保局、健保
    局關於受理及審核勞工保險及健康保險之正確性。黃慶鴻、
    甲○○再基於上開犯意，於同年10月24日，在允聯公司之「
    勞工保險退保申報表、全民健康保險第1、2、3類保險對象
    退保申報表」（以下簡稱「勞健保退保申報表」）上，登載
    「被保險人甲○○、相關眷屬：森下直子，退保原因：離職
    、日期：92年10月23日」等不實事項，登載於其職務上作成
    之「勞健保退保申報表」上，以上開方式，持之向勞保局、
    健保局行使，致使勞保局、健保局承辦人員同意甲○○辦理
    退保，並於同年月24日發生退保效力，投保單位允聯公司於
    被保險人甲○○保險期間內，總計繳納甲○○之勞工保險費
    6560元（820乘8）、甲○○與森下直子之健康保險費1萬16
    元（1252乘8）。因認被告甲○○、黃慶鴻共犯刑法第216
    條、第215條之行使業務上登載不實文書罪及同法第342條第
    1項之背信罪嫌。
二、按犯罪事實應依證據認定之，無證據不得推定其犯罪事實；
    又不能證明被告犯罪者，應諭知無罪之判決；刑事訴訟法第
    154條第2項、第301條第1項分別定有明文。次按所謂證據，
    係指直接間接足以證明犯罪行為之一切證人、證物而言；且
    事實之認定，應憑證據，如未能發現相當證據，或證據不足
    以證明，自不能以推測或擬制之方法，以為裁判基礎，最高
    法院30年上字第128號、40年臺上字第86號判例均可資參考
    。再按認定不利於被告之事實，須依積極證據，苟積極證據
    不足為不利於被告事實之認定時，即應為有利於被告之認定
    ，更不必有何有利之證據，最高法院30年上字第816號判例
    意旨可資參照。
三、公訴人認被告甲○○涉犯上述罪嫌，係以被告甲○○於偵訊
    中自白，並稱非允聯公司員工；證人簡金益於偵訊中證稱有
    聽到甲○○與黃慶鴻討論要以允聯公司名義參與工程，有利
    潤就對分等語，並有健保局93年12月3日健保永字第0930024
    606號函所附被告甲○○投保資料、勞保局93年12月6日保成
    資字第09310631730號函所附被告甲○○之投保及退保資料
    可參；彰化銀行、中國信託商業銀行、臺灣土地銀行之匯款
    單在卷可稽；財政部臺北市國稅局士林稽徵所94年9月14 日
    財北國稅士林綜所二字第0940014658號函所附被告甲○○92
    年度綜合所得稅各類所得資料清單等為其論據。
四、上訴人即被告甲○○上訴意旨：其妻森下直子，並無投勞工
    保險，而其加入健保係依被告之眷屬身分，完全合法，原審
    就其妻以被告配偶之身分加入勞保，顯係有所誤認等語據以
    上訴。
五、經查：
(一)、同案被告黃慶鴻於警詢中供稱：被告甲○○係我們允聯公司
    派駐北區業務負責人。甲○○於91年5月至允聯公司任職，
    擔任專案經理職務，執掌公司所承包之北部工地事務。92年
    1 月起指派他到基隆市東岸廣場工地負責工務處理與協調。
    嗣被告甲○○於92年6月誆稱，有關工程之合約條文要變更
    ，騙公司寄交公司大小印鑑章，並於同年月8日持公司小、
    大印鑑章向自救委員會領280萬元，得款未交回公司等語。
    並有其所提出之自92年3月5日、92年4月7日、92年5月5日、
    92 年6月5日、92年7月8日各匯入甲○○帳戶60000元、
    60000元、55667元、556 67元、41663元、73367元之匯款單
    據可憑，而各該金額包括每月4萬元之薪資及台北縣盧洲市
    辦公室之房租、水電費、電話費等費用，亦據黃慶鴻供明，
    而甲○○對黃慶鴻有匯入其帳戶上開金額亦坦認無訛，惟以
    該金額係渠等二人合夥用之開辦費用，並非包括薪資等語置
    辯。
(二)、被告甲○○雖堅詞，其與黃慶鴻就基隆市東岸廣場新建工程
    係以合夥方式承包該工程，並就其合夥方式，黃慶鴻出材料
    與工資，伊負責工地之協調與施工時間之安排，扣掉成本後
    之利潤一人一半。就其所證該合夥關係之出資狀況，以黃慶
    鴻出資金、材料，而被告甲○○僅就工地之協調及施工時間
    之安排，然被告甲○○於原審受詰問：「是否知道基隆市東
    岸廣場新建工程，允聯公司之成本為何？」其答：我與黃慶
    鴻合作之款項都是請允聯公司會計作帳，所以伊不清楚。（
    見原審卷第127頁）。本院認：合夥業務，主要係勞務與出
    資之形態為之，出資通常亦有約明出資若干現款或以何動產
    、不動產之提供作價出資，凡皆有一定數額之約定；至於勞
    務之提供乃在於該合夥人有其特殊才藝性或雖不具才藝性，
    該提供勞務之人亦應係可估價之勞力之提供者。而本件被告
    甲○○所稱與黃慶鴻合夥之基隆市東岸廣場新建工程，到底
    黃慶鴻出資多少？成本多少？被告甲○○之勞務出資又作價
    多少？均付諸闕如。且以被告甲○○所證，黃慶鴻出資金及
    材料，而資金即係工人之工資，材料即建材，則黃慶鴻負責
    提供一般工程施作之大部分施作之素材，而被告甲○○僅在
    現場協調及施工時間之安排，依被告甲○○所證，其所負責
    之事，並無特殊技能性，黃慶鴻何以要提供工程施作之資金
    及材料與之合夥，顯有違反常情之處，依被告甲○○所證，
    其所負責之現場協調及施工時間之安排，應係以受僱人之地
    位所負責之業務，較為可能。
(三)、另被告甲○○於警詢中供稱，允聯公司承包基隆市東岸廣場
    新建工程係於92年2月份完工。（93年度發查偵字第27頁反
    面），再被告甲○○於原審以證人身分詰問時證稱：2月份
    完工，是地下1、2、3層完工，3月份跳票後，我們就開始進
    行協調，當時是可以繼續完成地下四層，我與黃慶鴻商量後
    ，因為工程款都沒有拿到，所以黃慶鴻不願意完成。（見原
    審卷第126頁、127頁）是92年3月間基隆市東岸廣場新建工
    程地下層1、2、3層既已完工，則黃慶鴻何以在工程完工之
    後，於92年3月5日、92年4月7日、92年5月5日、92年6月5日
    、92  年7月8日各匯入被告甲○○帳戶60000元、60000元、
    55667元、55667元、41663元、73367元，此款項據被告甲○
    ○所供，係該工程之開辦費用，惟該工程於92年2月份完工
    ，何以在該工程施作期間即92年2月之前，黃慶鴻未有匯款
    給被告甲○○供作開辦費用之證據，而在工程完工後，始有
    開辦費之支付，亦與常情有違。故應以黃慶鴻所供，被告甲
    ○○係其所雇用之員工為真正。
(四)、被告甲○○係年滿15歲以上，60歲以下之受僱於僱用五人以
    上公司之員工，依勞工保險條例第6條第1項第2款之規定，
    被告被告甲○○自得加入勞保。再被告甲○○係民營事業之
    受雇者。依全民健康保險法第8條第1項第1款第2目之規定，
    被告甲○○自可加入健保。而被告之配偶森下直子，並無證
    據證明其有職業，其為無業之人，依全民健康保險法第9條
    第1款、第13條之規定，應隨同被告甲○○投保及退保，則
    被告甲○○及其配偶森下直子以允聯公司員工及眷屬之身分
    加入勞保（被告甲○○本人）及健保（被告甲○○及森下直
    子），並無不合，及至92年10月間因無僱傭關係而退保。被
    告甲○○所為尚與行使業務登載不實或背信之犯行有間，從
    而即難為被告甲○○有罪之諭知。
(五)、另退萬步言：被告甲○○其於原審訊問時結證：東岸廣場地
    下停車場工程是我與黃慶鴻協議一起去承攬，我接觸是施工
    部分，並與黃慶鴻協議淨餘利潤是一人一半，材料與工資由
    允聯公司負責，我負責所有工地的進場施工、排定日期及施
    工範圍的協調，等於現場總監督，黃慶鴻有支付我6萬元辦
    事處開辦費及各種雜資等語（見原審卷第31、127、128頁）
    ；本院訊問時其再供稱：允聯是材料供應商，我向他買材料
    ，我承包工程與其配合，我雖與允聯公司沒有僱傭關係，但
    我承包工程部分與允聯有合夥關係，我負責協調、現場施工
    ，允聯負責材料，不論虧損均一人一半，我太太森下直子是
    以眷屬身份投保健保等語（見本院卷第55、56、58頁）；證
    人簡金益於原審訊問時亦證稱被告甲○○與黃慶鴻二人間是
    合夥以允聯公司之名義承包基隆市東岸廣場新建工程，被告
    甲○○並非允聯公司之員工（見原審卷第123頁），以此認
    定被告甲○○與黃慶鴻二人間就該工程之施作存有合夥關係
    之事實。
(六)、則按實際從事勞動之雇主得準用勞工保險條例之規定，參加
    勞工保險，為勞工保險條例第8條第1項第3款所明文；又雇
    主或自營業主為第一類之被保險人，而第一類被保險人之配
    偶且無職業者，為被保險人之眷屬，應隨同被保險人辦理投
    保及退保，分別為全民健康保險法第8條第1項第1款第4目、
    第9條第1款、第13條所明文。被告甲○○既在現場從事有關
    施工之協調與施工日期之安排，即工務之處理，此為被告甲
    ○○與黃慶鴻二人所是認，則二人就上開工程縱有合夥關係
    存在，甲○○乃係實際從事勞動之雇主，依上揭之規定，亦
    得加入勞、健保，其妻亦得加入健保；至於被告甲○○之妻
    森下直子並無在允聯公司參加勞保或退保之紀錄，亦有勞工
    保險局96年1月3日保承資字第09510452370號函可據，況勞
    保部分並無規定可以「眷屬身分加保」。則原判決認森下直
    子以被告甲○○之配偶身分加以勞保或退保云云，均有所誤
    會。
六、原判決撤銷之理由：
    原判決認定被告甲○○無論為允聯公司之員工或係就基隆市
    東岸廣場新建工程與黃慶鴻合夥，因被告甲○○係實際從事
    勞務者，均得以加入勞保、健保；而其無職業之配偶森下直
    子亦得以加入健保等理由，而認定被告甲○○此部分不構成
    行使業務上登載不實文書罪及背信罪，固無不當。惟原判決
    就未經檢察官起訴之森下直子（參加勞保）、曾立偉（參加
    勞、健保）部分予以被告甲○○論罪科刑，即有未受請求之
    事項予以判決之違法情事。被告甲○○上訴否認犯罪，指摘
    原判決不當，請求撤銷改判，為有理由，自應由本院將原判
    決關於被告甲○○部分撤銷，另為被告甲○○無罪之諭知。
七、至於被告甲○○有無就其兄曾立偉未在允聯公司任職，亦以
    允聯公司之員工身分加入勞、健保，涉嫌不法部分，因非本
    院所得審究，應由檢察官另行偵查辦理。
據上論斷，應依刑事訴訟法第369條第1項前段、第364條、第301
條第1項前段，判決如主文。
本案經檢察官林炳雄到庭執行職務。
中　　華　　民　　國　　96　　年　　2　　 月　　8　　日
　　　　　　　　　刑事第十四庭審判長法　官  蘇隆惠
　　　　　　　　　　　　　　　　　  法　官  陳玉雲
　　　　　　　　　　　　　　　　　  法　官  林秀鳳
以上正本證明與原本無異。
不得上訴。
                                    書記官  耿鳳君
中　　華　　民　　國　　96　　年　　2 　　月　　9 　　日
